最高法院刑事判決　　　　　　　　　　　　　　　八十八年度台上字第七三八三號
　　上訴人　台灣高等法院台中分院檢察署檢察官
　　被　告　甲○○
　　　　　　乙○○
右上訴人因被告等偽造文書案件，不服台灣高等法院台中分院中華民國八十六年十月
三十日第二審更審判決（八十六年度上更(一)字第一三八號，起訴案號：台灣台中地方
法院檢察署八十三年度偵續字第六號），提起上訴，本院判決如左：
    主  文
原判決撤銷，發回台灣高等法院台中分院。
    理  由
本件原判決以公訴意旨略稱：被告乙○○於民國六十八年六月七日在台中市○○街五
十四號被告甲○○所經營之施代書事務所，與祭祀公業廖天興管理人廖德惇（於民國
八十年十月十七日死亡）簽訂買賣契約，買賣坐落於台中市西屯區○○○段二一六一
地號（面積○‧○四三五公頃）及同段二一六一之一地號（面積○‧○一一二公頃）
之土地二筆，買賣價金共新台幣（下同）二百二十三萬三千八百元，然並未給付定金
，該買賣契約書上亦僅蓋有祭祀公業廖天興管理人公印，並未蓋有管理人廖德惇之印
文及其署押。詎料乙○○與甲○○二人竟共同基於偽造文書之犯意，同時盜用廖德惇
之印文並偽簽其署押於本不存在而嗣後共同偽造之協議書及原買賣草約上，又將原買
賣草約第三條之定金欄，由原來之空白內容變造為給付定金二百萬元，並由乙○○提
出於法院向祭祀公業廖天興管理人廖德懷行使，主張其契約上之權利，致生損害於廖
天興祭祀公業派下全體。因認被告二人共同涉犯刑法第二百十六條、二百十條之罪嫌
云云。經審理結果，認不能證明被告等犯罪，因而維持第一審諭知被告等無罪之判決
，駁回檢察官在第二審之上訴，固非無見。
惟查：(一)、系爭土地買賣契約書上，廖德惇之署押，是否屬偽造，攸關該契約是否已
成立及廖德惇是否已收受定金二百萬元，自有詳加調查之必要。原判決理由五之(三)雖
以廖德惇已死亡多年，廖繼焰所見過廖德惇持有之系爭契約書都已滅失，而認無從鑑
定該筆跡之真偽。但查被告乙○○提出之(1)廖德惇於六十六年五月二十二日參加前開
祭祀公業派下臨時會議之會議紀錄、(2)六十八年四月八日該祭祀公業派下臨時會議紀
錄、(3)廖德惇於七十六年八月間向台中市西屯區戶政事務所申請印鑑證明書之申請書
、(4)廖德惇於六十六年三月三日向第一審法院就祭祀公業派下員名冊之私權事實，公
證時之公證書、(5)廖德惇於六十五年十一月十五日呈台中市政府之切結書、(6)廖德惇
於六十七年六月十九日代表祭祀公業出售土地予曾德信之不動產買賣契約書、(7)廖德
淳於六十七年八月六日代表祭祀公業出售土地予蔡春榮之不動產買賣契約書及六十八
年五月十二日就該買賣事項補充協議時之協議書，其上均有廖德惇之署押（見第一審
卷(二)第二十一至四十二頁）。原審未就上述文書連同系爭買賣契約書，及命告訴人提
出廖德惇生前製作之文書，送相關機關鑑定系爭買賣契約書上廖德惇署押之真偽，遽
行判決，自有應於審判期日調查之證據未予調查之違法。(二)、原判決採信被告等之辯
解，認乙○○已於六十八年六月七日付現金二百萬元供廖德惇於翌日繳納另筆土地出
售之土地增值稅。但告訴人指稱其向台灣銀行台中分行李源吉查詢結果，廖德惇係以
一百十八萬元及一百三十萬元之二張支票及現款二千六百十五元繳交該土地增值稅及
地價稅，並非以現款繳納（見原審上訴字卷第十一頁、更(一)字卷第四十六頁背面）。
原審函詢台灣銀行台中分行結果，該繳納土地增值稅資料，雖已逾保管期限而燒毀，
無從查考。但原審未傳訊李源吉是否確有代為查閱之事及其所查結果。又六十八年六
月八日如係土地增值稅繳納之最後期限，是否能以支票繳納﹖如以支票繳稅，收據上
是否會註明﹖原審就此重要待證事實，未為詳查釐清，遽謂告訴人上開所指，係屬無
稽之談，亦有可議。(三)、新台幣千元鈔票於六十八年間尚未發行（見偵續字卷第六十
八頁中國時報），則被告乙○○於偵查中稱其於六十八年六月七日以千元大鈔付二百
萬元定金云云（見偵續字卷第三十二頁背面），即屬不可能，此項不利之供述，何以
不足為不利被告之認定，原判決未予說明，亦有判決不備理由之疏誤。上訴意旨指摘
原判決違法，尚非全無理由，應認仍有發回更審之原因。
據上論結，應依刑事訴訟法第三百九十七條、第四百零一條，判決如主文。
中      華      民      國    八十八    年     十二     月    二十三    日
                              最高法院刑事第九庭
                                  審判長法官  張  信  雄
                                        法官  賴  忠  星
                                        法官  張  清  埤
                                        法官  陳  東  誥
                                        法官  吳  昆  仁
      右正本證明與原本無異
                                              書  記  官
中      華      民      國    八十八    年     十二     月    二十八    日
